【裁判字號】    98,訴,2084
【裁判日期】    990211
【裁判案由】    損害賠償
【裁判全文】
臺灣高雄地方法院民事判決              98年度訴字第2084號
原      告  乙○○
被      告  甲○○
訴訟代理人  丁○○
複  代理人  丙○○
            楊明浩
上列當事人間損害賠償事件，原告提起刑事附帶民事訴訟，經本
院刑事庭裁定移送前來（98年度審交簡附民字第57號），本院於
民國99年2 月4 日言詞辯論終結，判決如下：
    主      文
原告之訴及假執行之聲請均駁回。
訴訟費用由原告負擔。
    事實及理由
壹、程序事項：按訴狀送達後，原告不得將原訴變更或追加他訴
    ，但擴張或減縮應受判決事項之聲明者，不在此限，民事訴
    訟法第255 條第1 項第3 款定有明文。本件原告乙○○起訴
    時，係請求被告應給付原告新臺幣（下同）2,319,000 元。
    嗣於民國99年1 月13日於本院審理中更正請求被告應給付原
    告2,318,998 元，核屬減縮應受判決事項之聲明，於法並無
    不合，應予准許，合先敘明。
貳、實體事項：
一、原告主張：被告於民國97年5 月16日晚間9 時許，駕駛車號
    7S-5571 號自用小客車，由南向北在高雄縣旗山鎮○○路57
    9 號前，疏於注意車前狀況，亦未採取必要之安全措施，因
    而撞擊行人柯坤邑，致柯坤邑顱內出血死亡（下稱系爭交通
    事故），經高雄地方法院檢察署（下稱高雄地檢署）檢察官
    提起公訴後，已由本院刑事庭以98年度審交簡字第915 號審
    理後判處被告過失致死罪刑（下稱刑事案件）。原告因系爭
    交通事故，支出柯坤邑醫療及救護車費用7,398 元、喪葬費
    用311,600 元；又柯坤邑為原告等親屬之精神象徵，因本件
    交通事故造成諸多天倫和樂之失去及情感之悲切難以言喻，
    原告爰請求精神慰撫金2,000,000 元，合計2,318,998 元。
    並聲明：（一）被告應給付原告2,318,998 元，及自起訴狀
    繕本送達之翌日起，至清償日止，按週年利率5 ％計算之利
    息。（二）原告願供擔保，請准宣告假執行。
二、被告則以：對於系爭交通事故之發生並無意見，但柯坤邑未
    按規定穿越馬路已與有過失，且強制汽車責任保險理賠金1,
    500,000 元已給付給原告等親屬，原告分得375,000 元，另
    被告亦曾給付原告喪葬費用200,000 元，總計已支付575,00
    0 元，應已逾應賠償之金額。況原告係柯坤邑之胞弟，依法
    不得請求本件精神慰撫金之賠償。並聲明：（一）原告之訴
    暨假執行之聲請均駁回。（二）若受不利判決，願供擔保請
    准宣告免為假執行。
三、兩造不爭執事項：
（一）被告與柯坤邑發生系爭交通事故，致柯坤邑死亡。
（二）原告等親屬已領取強制汽車責任保險理賠金，原告分得37
      5,000 元；另被告已支付原告用於柯坤邑喪葬費用200,00
      0 元。
（三）對臺灣省高屏澎區車輛行車事故鑑定委員會初鑑結論及臺
      灣省車輛行車事故覆議鑑定委員會覆議意見：「一、行人
      柯坤邑於夜間在劃有分向限制線路段，違規穿越道路且未
      注意左右來車動態，為肇事主因。二、甲○○（即被告）
      於夜間駕駛自小客車，未充分注意車前狀況，為肇事次因
      。」之鑑定過程、鑑定結果均無意見。
（四）對於本院98年度審交簡字第915 號刑事案件卷內全部事實
      及證據均不爭執。
（五）柯坤邑因本件交通事故死亡時，未曾結婚、亦無兒女，父
      母親已過世。
四、兩造爭執事項：
（一）本件交通事故之發生，被告有無侵權行為？
（二）若被告有侵權行為，本件交通事故之發生，被害人柯坤邑
      是否與有過失？如被害人柯坤邑與有過失，其過失比例為
      何？
（三）原告得否請求精神慰撫金？被告應賠償之金額為何？
五、本院得心證之理由：
（一）就本件交通事故之發生，被告有無侵權行為之部分：
 （1）按汽車行駛時，駕駛人應注意車前狀況及兩車併行之間隔
      ，並隨時採取必要之安全措施，道路交通安全規則第94條
      第3 項定有明文。又因故意或過失，不法侵害他人權利者
      ，負損害賠償責任，民法第184 條第1 項前段亦有明文。
      是民法第184 條第1 項所定侵權行為所發生之損害賠償請
      求權，以有故意或過失不法侵害他人權利為其成立要件，
      若其行為並無故意或過失，即無賠償之可言，有最高法院
      77年度台上字第2585號判決要旨可參。又按，侵權行為損
      害賠償之債，須損害之發生與加害人之故意或過失加害行
      為間有相當因果關係，始能成立。所謂相當因果關係，係
      以行為人之行為所造成之客觀存在事實，依經驗法則，可
      認通常均可能發生同樣損害之結果而言。如有此同一條件
      存在，通常不必皆發生此損害之結果，則該條件與結果並
      不相當，即無相當因果關係，不能僅以行為人就其行為有
      故意過失，即認該行為與損害間有相當因果關係（最高法
      院90年度台上字第772 號裁判意旨參照）。
 （2）經查，被告於前開時地，駕駛自小客車，沿高雄縣旗山鎮
      ○○路由南向北方向行駛，行經中華路579 號前時，本應
      注意汽車行駛時之車前狀況，並隨時採取必要之安全措施
      ，且依當時天候雖係夜間、但有光線照明、路面無缺陷、
      道路無障礙物、視距良好等狀況，並無不能注意之情形，
      竟疏未注意車前狀況，而撞擊被害人柯坤邑，致柯坤邑受
      有嚴重腦出血腦水腫導致腦死及嚴重胸部挫傷肋骨骨折肺
      出血之傷害，嗣經送醫急救後，因頭部挫傷骨折併顱內出
      血傷重不治死亡等情，有道路交通事故現場圖、交通事故
      談話紀錄表、現場照片、交通事故調查報告表、檢驗報告
      書、相驗屍體證明書，勘驗筆錄暨高雄榮民總醫院診斷證
      明書1 紙於偵查卷附卷可稽。本院審以被告於夜間駕車經
      肇事地直路（有照明視距良好）路段，疏未充分注意車前
      狀況謹慎駕駛，致遇狀況煞車閃避不及，而撞擊到由其左
      側穿越已行三個車道之被害人柯坤邑致死等情，復有臺灣
      省車輛行車事故覆議鑑定委員會覆議意見（見偵查卷第54
      頁）暨本院98年度審交簡字第915 號判決被告犯過失致人
      於死罪在案，足認被告就本件事故之發生，未盡其注意義
      務，顯有過失責任。又若無被告未注意車前狀況而駕駛之
      行為，則被害人柯坤邑不致有死亡之結果發生，足見被告
      行為與被害人柯坤邑死亡之事實確有相當因果關係，被告
      過失未注意車前狀況，致侵害被害人柯坤邑生命權之情形
      ，確有侵權行為。
（二）就本件交通事故之發生，被害人柯坤邑是否與有過失？如
      被害人柯坤邑與有過失，其過失比例為何之部分：
 （1）按行人穿越道路，在禁止穿越、劃有分向限制線、設有劃
      分島或護欄之路段或三快車道以上之單行道，不得穿越道
      路，道路交通安全規則第134 條第3 款定有明文。經查，
      本院審閱現場照片，可認肇事地點為直路、劃有分向限制
      （雙黃）線之雙向四線道、視距良好（有照明路段），依
      前開規定係屬不得穿越之道路。而被害人柯坤邑飲酒後，
      其血液中所含酒精濃度已達154.7m g/dl （換算為呼氣所
      含酒精濃度為每公升0.77毫克），卻仍於該夜間劃有分向
      限制線之路段，疏未注意左右來車動態，在該路段由西往
      東違規穿越道路，被告駕駛之自小客車因而撞擊柯坤邑，
      致本件交通事故發生等情，已如前述。是被害人柯坤邑於
      夜間在該劃有分向限制線路段，違規穿越道路時，疏未注
      意左右來車小心迅速穿越，致在穿越途中發生本件交通事
      故，確有過失。
 （2）又該肇事路段速限為60公里，此據被告於警詢時稱伊以時
      速約40至50公里，駕駛自小客車沿旗山鎮○○路南向北直
      行內快車道，至肇事地點時，左前對向路邊一位行人柯坤
      邑突然衝出路面跑步要橫越馬路，伊煞車不及，自小客車
      右前擋風玻璃和右照後鏡還是和行人柯坤邑發生擦撞等語
      （見相驗卷第7 頁），且依事故現場圖所示，亦無證據證
      明被告超速行駛，而係被害人柯坤邑突然衝出致被告閃避
      不及而撞上。是本院審以被害人柯坤邑飲酒後，呼氣所含
      酒精濃度高達每公升0.77毫克，顯然已達意識模糊而無法
      注意周遭狀況之情形，卻仍置其自身安危於不顧而違反前
      開交通安全規定，違規由西往東穿越劃有分向限制線之雙
      向四線道，且疏未注意左右來車小心迅速穿越，致被告閃
      避不及而導致本件交通事故發生，為肇事主因。被告於夜
      間駕車，雖無超速，然因未注意車前狀況致反應不及而撞
      擊被害人柯坤邑致死，為肇事次因，此由臺灣省高屏澎區
      車輛行車事故鑑定委員會初鑑結論及臺灣省車輛行車事故
      覆議鑑定委員會覆議意見亦為相同認定可參（見偵查卷第
      49、54頁），本院綜合上開系爭事故發生各情，因認被告
      就系爭事故之發生應負十分之三過失責任；被害人柯坤邑
      應負十分之七過失責任。
（三）就原告得否請求精神慰撫金及被告應賠償金額為何之部分
      ：
      查本件原告主張其就系爭事故，支出被害人柯坤邑之喪葬
      費用311,600 元、醫療及救護車費用7,398 元，總計為31
      8,998 元乙節，業據其提醫療費用收據、救護車費用單據
      、慈愛禮儀公司估價明細表等件為證（見本院卷第29至32
      頁），亦為兩造所不爭，是就系爭事故所致財產上損害總
      計為318,998 元。而原告得否請求精神慰撫金及被告應賠
      償之金額為何，分述如下：
 （1）就喪葬費用、醫療及救護車費用部分：
    1.按不法侵害他人致死者，對於支出醫療及增加生活上需要
      之費用或殯葬費之人，亦應負損害賠償責任；而損害之發
      生或擴大，被害人與有過失者，法院得減輕賠償金額，或
      免除之，民法第192 條第1 項、第217 條第1 項分別定有
      明文。再按，因侵權行為而生之損害賠償，祇須具備民法
      第217 條所定之要件，即有過失相抵法則之適用，不因被
      害人死亡而受影響；又民法第192 條第1 項及第194 條之
      權利，雖係權利人固有之權利，但其權利既係基於侵權行
      為整個要件而發生，則此權利人縱係間接被害人，亦不能
      不負擔直接被害人之過失責任，有最高法院72年度台上字
      第3895號、72年度台上字第446 號判決要旨可參。
    2.本件原告主張其就系爭事故，支出被害人柯坤邑之喪葬費
      用311,600 元、醫療及救護車費用7,398 元，總計為318,
      998 元乙節，核上開費用屬醫療上必要之支出或原告因系
      爭事故所支出之喪葬費用等，原告主張就此部分金額得向
      被告請求，堪信為真實。又被告抗辯前已支付喪葬費用20
      0,000 元，且原告亦已受領強制汽車責任保險金375,000
      元等情，亦為被告所不爭，此部分主張亦堪信為實在。
 （2）就精神損害慰撫金部分：
    1.按不法侵害他人致死者，被害人之父、母、子、女及配偶
      ，雖非財產上之損害，亦得請求賠償相當之金額，民法第
      194 條定有明文。而精神慰藉金之賠償，係藉金錢之給付
      使被害人在精神上所受之痛苦為適當之補償，其給付之標
      準固應斟酌雙方身分、資力與加害程度及其他各種情形核
      定相當之數額，然此等精神慰撫金之請求，僅限基於父、
      母、子、女及配偶之身分方可主張。
    2.經查，本件被害人柯坤邑為原告之兄，原告雖主張被害人
      柯坤邑係原告等親屬之精神象徵，原告等親屬因本件交通
      事故造成諸多天倫和樂之失去及情感之悲切難以言喻云云
      ，惟原告並未舉證以實其說，復原告亦於本院99年2 月4
      日言詞辯論期日中自承係本自己與被害人柯坤邑之關係而
      主張，非為他人請求等情，是原告與被害人柯坤邑間既非
      屬前開規定之身分關係，依法請求2,000,000 元之精神慰
      撫金即屬無據。
 （3）綜上，以被告就系爭事故之過失比例為十分之三計算，被
      告就喪葬費用、醫療及救護車費用亦僅需負擔3 成即95,7
      00元【計算式318,998 元×0.3 ＝95,699.4（元以下進位
      取整數）】已足，今被告既已支付200,000 元，且原告已
      亦受領強制汽車責任保險金375,000 元，顯然已填補原告
      就本件事故所增加之支出，故原告就此部分不得再向被告
      請求，是原告就此部分之主張為無理由；又原告既為被害
      人柯坤邑之弟，依前開規定其非得請求精神慰撫金，是原
      告之請求均非可採。
六、綜上所述，原告依民法第184 條第1 項前段、第192 條第1
    項、第194 條侵權行為法律關係，請求被告給付2,318,998
    元，及自附帶民事起訴狀繕本送達翌日即98年4 月1 日起至
    清償日止，按週年利率5 ％計算之利息，為無理由，應予駁
    回。而原告之訴既經駁回，其假執行之聲請即失所附麗，自
    應併予駁回。
七、本件事證已臻明確，兩造其餘攻擊防禦方法或舉證，經審酌
    後，認與判決結果不生影響，爰不逐一論列，併此敘明。
八、據上論結，原告之訴為無理由，爰依民事訴訟法第78條，判
    決如主文。
中    華    民    國    99    年    2     月    11    日
                  民事第一庭  審判長法  官  黃國川
                                    法  官  張茹棻
                                    法  官  林岳葳
正本係照原本作成。
如不服本判決，應於送達後20日內，向本院提出上訴狀並表明上
訴理由，如於本判決宣示後送達前提起上訴者，應於判決送達後
10日內補提上訴理由書（須附繕本）。
中    華    民    國    99    年    2     月    11    日
                                    書記官  簡文清

司法院資訊處製作；財團法人民間司法改革基金會備份。
